ACORDAO-COMPLETO-2492748

ACÓRDÃO 1882/2022 ATA 12/2022 - SEGUNDA CÂMARA

VISTOS, relatados e discutidos estes autos que tratam de tomada de contas especial instaurada pelo Fundo Nacional de Desenvolvimento da Educação (FNDE) , em desfavor de Celina Tenório de Brito Maciel, Prefeita do Município de Jupi/PE no período de 1º/1/2013 a 31/12/2016, em razão da omissão no dever de prestar contas dos recursos recebidos por força do Programa de Apoio aos Sistemas de Ensino para Atendimento de Jovens e Adultos (PEJA) , no exercício de 2013, cujo prazo encerrou-se em 3/8/2015;
ACORDAM os Ministros do Tribunal de Contas da União, reunidos em sessão da 2ª Câmara, ante as razões expostas pelo relator, em:
9.1. acolher as alegações de defesa apresentadas pelo município de Jupi/PE;
9.2. julgar regulares com ressalvas, nos termos dos arts. 1º, inciso I, 16, inciso I, 17 e 23, inciso I, da Lei 8.443/1992, as contas do município de Jupi/PE, dandolhe quitação plena;
9.3. rejeitar parcialmente as alegações de defesa apresentadas pela responsável Celina Tenório de Brito Maciel;
9.4. julgar irregulares, nos termos dos arts. 1º, inciso I, 16, inciso III, alíneas "a", "b" e "c", da Lei 8.443/1992, c/c os arts. 19 e 23, inciso III, da mesma Lei, as contas da responsável Celina Tenório de Brito Maciel, condenando-a ao pagamento das importâncias a seguir especificadas, atualizadas monetariamente e acrescidas dos juros de mora, calculadas a partir das datas discriminadas até a data da efetiva quitação do débito, fixando-lhe o prazo de quinze dias, para que comprove, perante o Tribunal, o recolhimento das referidas quantias aos cofres do Fundo Nacional de Desenvolvimento da Educação, nos termos do art. 23, inciso III, alínea "a", da citada lei, c/c o art. 214, inciso III, alínea "a", do Regimento Interno do TCU.
Débitos relacionados à responsável Celina Tenório de Brito Maciel:
	Data de ocorrência
	Valor histórico (R$) 

	31/7/2013
	7.954,56

	29/8/2013
	2.529,62

	4/9/2013
	2.754,75

	11/9/2013
	5.348,81

	30/9/2013
	4.359,68

	10/10/2013
	1.526,75

	11/10/2013
	7.354,59

	30/10/2013
	4.040,14

	11/11/2013
	7.354,59

	28/11/2013
	4.770,52

	11/12/2013
	7.020,28

	11/12/2013
	1.594,14

	27/12/2013
	4.011,59

	30/12/2013
	4.283,93

9.5. aplicar à responsável Celina Tenório de Brito Maciel a multa prevista no art. 57 da Lei 8.443/1992, c/c o art. 267, do Regimento Interno do TCU, no valor de R$ 10.000,00 (dez mil reais) , fixando-lhe o prazo de quinze dias, a contar da notificação, para que comprove, perante o Tribunal (art. 214, inciso III, alínea "a", do Regimento Interno do TCU) , o recolhimento da dívida aos cofres do Tesouro Nacional, atualizada monetariamente desde a data deste acórdão até a data do efetivo recolhimento, se paga após o vencimento, na forma da legislação em vigor;
9.6. aplicar à responsável Celina Tenório de Brito Maciel a multa prevista no art. 58, inciso I, da Lei 8.443/1992, c/c o art. 268, inciso I, do Regimento Interno do TCU, no valor de R$ 10.000,00 (dez mil reais) , fixando-lhe o prazo de quinze dias, a contar da notificação, para que comprove, perante o Tribunal (art. 214, inciso III, alínea "a", do Regimento Interno do TCU) , o recolhimento da dívida aos cofres do Tesouro Nacional, atualizada monetariamente desde a data deste acórdão até a data do efetivo recolhimento, se paga após o vencimento, na forma da legislação em vigor;
9.7. autorizar, desde logo, a cobrança judicial das dívidas, caso não atendida a notificação, na forma do disposto no art. 28, inciso II, da Lei 8.443/1992;
9.8. autorizar também, desde logo, se requerido, com fundamento no art. 26, da Lei 8.443/1992, c/c o art. 217, §§ 1º e 2º, do Regimento Interno do TCU, o parcelamento das dívidas em até 36 parcelas, incidindo, sobre cada parcela, corrigida monetariamente, os correspondentes acréscimos legais, fixando-lhe o prazo de quinze dias, a contar do recebimento da notificação, para comprovar, perante o Tribunal, o recolhimento da primeira parcela, e de trinta dias, a contar da parcela anterior, para comprovar o recolhimento das demais parcelas, devendo incidir, sobre cada valor mensal, atualizado monetariamente, os juros de mora devidos, no caso do débito, na forma prevista na legislação em vigor, alertando a responsável de que a falta de comprovação do recolhimento de qualquer parcela importará o vencimento antecipado do saldo devedor, nos termos do § 2º do art. 217 do Regimento Interno deste Tribunal;
9.9. enviar cópia deste acórdão ao Fundo Nacional de Desenvolvimento da Educação e aos responsáveis, para ciência, e à Procuradoria da República no Estado de Pernambuco, nos termos do § 3º do art. 16 da Lei 8.443/1992, c/c o § 7º do art. 209 do Regimento Interno do TCU, para adoção das medidas cabíveis, informando-lhes que a presente deliberação, acompanhada do Relatório e do Voto que a fundamentam, está disponível para consulta no endereço www.tcu.gov.br/acordaos.

Tomada de contas especial instaurada pelo Fundo Nacional de Desenvolvimento da Educação (FNDE), em desfavor de Celina Tenório de Brito Maciel, Prefeita do Município de Jupi/PE no período de 1º/1/2013 a 31/12/2016, em razão da omissão no dever de prestar contas dos recursos recebidos por força do Programa de Apoio aos Sistemas de Ensino para Atendimento de Jovens e Adultos (PEJA), no exercício de 2013, cujo prazo encerrou-se em 3/8/2015.

Segunda Câmara

Município de Jupi - PE.

3. Interessados/Responsáveis:
3.1. Interessado: Fundo Nacional de Desenvolvimento da Educação (00.378.257/0001-81).
3.2. Responsáveis: Celina Tenório de Brito Maciel (XXX.746.544-XX); Município de Jupi - PE (10.140.978/0001-02).

13.1. Ministros presentes: Bruno Dantas (Presidente), Augusto Nardes (Relator) e Antonio Anastasia.
13.2. Ministro-Substituto convocado: Marcos Bemquerer Costa.

ACORDAO-COMPLETO-2551769

Acórdão 232/2023 - Segunda Câmara

AUGUSTO NARDES

Adoto como relatório a instrução lavrada por auditor da Secretaria de Controle Externo de Tomada de Contas Especial (peça 104) , que contou com a anuência do corpo dirigente daquela unidade (peças 105 e 106) e do membro do Ministério Público junto ao TCU, que se manifestou por meio de parecer singelo (peça 107) :
"INTRODUÇÃO
1.	Cuidam os autos de tomada de contas especial instaurada pelo Fundo Nacional de Desenvolvimento da Educação, em desfavor de Celina Tenório de Brito Maciel, Prefeita Municipal no período de 1º/1/2013 a 31/12/2016, em razão da omissão no dever de prestar contas dos recursos recebidos por força do Programa de Apoio aos Sistemas de Ensino para Atendimento de Jovens e Adultos (PEJA) , no exercício de 2013, cujo prazo encerrou-se em 3/8/2015.
HISTÓRICO
2.	Em 12/12/2018, com fundamento na IN/TCU 71/2012, alterada pela IN/TCU 76/2016 e DN/TCU 155/2016, o dirigente do Fundo Nacional de Desenvolvimento da Educação autorizou a instauração da tomada de contas especial (peça 1) . O processo foi registrado no sistema e-TCE com o número 2393/2018.
3.	Os recursos repassados pelo FNDE ao município de Jupi/PE, no âmbito do Programa de Apoio aos Sistemas de Ensino para Atendimento de Jovens e Adultos (PEJA) - exercício 2013, totalizaram R$ 207.991,40 (peça 3) .
4.	O fundamento para a instauração da Tomada de Contas Especial, conforme consignado na matriz de responsabilização elaborada pelo tomador de contas, foi a constatação da seguinte irregularidade:
Omissão no dever legal de prestar contas.
5.	A responsável arrolada na fase interna foi devidamente comunicada e, diante da ausência de justificativas suficientes para elidir a irregularidade e da não devolução dos recursos, instaurou-se a tomada de contas especial.
6.	No relatório (peça 12) , o tomador de contas concluiu que o prejuízo importaria no valor original de R$ 207.991,40, imputando-se a responsabilidade a Celina Tenório de Brito Maciel, Prefeita Municipal no período de 1º/1/2013 a 31/12/2016, na condição de gestora dos recursos.
7.	Em 26/7/2019, a Controladoria-Geral da União emitiu o relatório de auditoria (peça 13) , em concordância com o relatório do tomador de contas. O certificado de auditoria e o parecer do dirigente do órgão de controle interno concluíram pela irregularidade das presentes contas (peças 14 e 15) .
8.	Em 7/8/2019, o ministro responsável pela área atestou haver tomado conhecimento das conclusões contidas no relatório e certificado de auditoria, bem como do parecer conclusivo do dirigente do órgão de controle interno, manifestando-se pela irregularidade das contas, e determinou o encaminhamento do processo ao Tribunal de Contas da União (peça 16) .
9.	Na instrução inicial (peça 19) , analisando-se os documentos nos autos, concluiu-se pela necessidade de realização de citação e audiência da responsável, em razão da omissão no dever de prestar contas PEJA/2013, cujo prazo encerrou-se em 3/8/2015.
10.	Transcorrido o prazo regimental, a responsável Celina Tenório de Brito Maciel ingressou com pedido de prorrogação de prazo (peça 27) e apresentou defesa (peças 28 a 63) .
11.	Em momento posterior, o FNDE encaminhou o Ofício 198/2020 (peça 65) , informando que foi apresentada documentação, a título de prestação de contas intempestiva do PEJA/2013, e que seria objeto de nota técnica a ser encaminhada ao TCU.
12.	Em instrução de peça 66, foi proposta diligência ao FNDE para que encaminhasse o documento técnico de análise da suposta prestação de contas intempestiva do PEJA/2013, autorizada pelo Relator, conforme Despacho de peça 71.
13.	Realizada a diligência, o FNDE encaminhou a Nota Técnica 1994300/2020 (peça 76) e a Nota Técnica 154/2020 (peça 77) .
14.	Em instrução de peça 80, analisando-se os documentos nos autos, concluiu-se pela necessidade de realização de citação para as irregularidades abaixo:
14.1.	Irregularidade 1: ausência do parecer do Conselho de Acompanhamento e Controle Social (Cacs-Fundeb) na prestação de contas remetida à municipalidade.
14.1.1.	Evidências da irregularidade: documentos técnicos presentes nas peças 30 a 63.
14.1.2.	Normas infringidas: art. 24, da Lei 11.494/2007; e art. 19, da Resolução CD/FNDE 48/2012.
14.1.3.	Responsável: Celina Tenório de Brito Maciel.
14.1.3.1.	Conduta: deixar de inserir, na documentação apresentada a título de prestação de contas, o pronunciamento do Conselho de Acompanhamento e Controle Social (Cacs-Fundeb) sobre a aplicação dos recursos.
14.1.3.2.	Nexo de causalidade: a ausência da documentação exigida acarreta presunção relativa da aplicação irregular dos recursos.
14.1.3.3.	Culpabilidade: não há excludentes de ilicitude, de culpabilidade e de punibilidade; é razoável supor que a responsável tinha consciência da ilicitude de sua conduta; era exigível conduta diversa da praticada, qual seja, desincumbir-se do seu dever por meio da apresentação da prestação de contas na forma devida.
14.2.	Irregularidade 2: realização de transferências bancárias na conta corrente específica com destinação desconhecida.
14.2.1.	Evidência da irregularidade: documento técnico presente na peça 4.
14.2.2.	Norma infringida: art. 14, § 3º, da Resolução CD/FNDE 48/2012.
14.2.3.	Responsável: Celina Tenório de Brito Maciel.
14.2.3.1.	Conduta: permitir/autorizar a movimentação de recursos financeiros fora da conta corrente específica.
14.2.3.2.	Nexo de causalidade: as movimentações não identificadas rompem o nexo de causalidade entre as retiradas na conta corrente específica e as despesas efetuadas no âmbito do programa.
14.2.3.3.	Culpabilidade: não há excludentes de ilicitude, de culpabilidade e de punibilidade; é razoável supor que a responsável tinha consciência da ilicitude de sua conduta; era exigível conduta diversa da praticada, qual seja, movimentar os recursos exclusivamente na conta corrente específica. 
14.3.	Irregularidade 3: descumprimento parcial da meta física do programa, no exercício considerado.
14.3.1.	Evidência da irregularidade: documento técnico presente na peça 77.
14.3.2.	Norma infringida: arts. 4º e 7º, da Resolução CD/FNDE 48/2012.
14.3.3.	Responsável: Celina Tenório de Brito Maciel.
14.3.3.1.	Conduta: executar o objeto do programa em caráter apenas parcial.
14.3.3.2.	Nexo de causalidade: a execução parcial da meta física implica desperdício de parte dos recursos repassados, causando prejuízo aos objetivos do programa.
14.3.3.3.	Culpabilidade: não há excludentes de ilicitude, de culpabilidade e de punibilidade; é razoável supor que a responsável tinha consciência da ilicitude de sua conduta; era exigível conduta diversa da praticada, qual seja, contemplar o número indicado de beneficiários no públicoalvo ou devolver os recursos na proporção cabível.
14.3.4.	Débitos relacionados à responsável Celina Tenório de Brito Maciel:
	Data de ocorrência
	Valor histórico (R$) 
	Débito / Crédito

	3/1/2013
	103.995,70
	Débito

	8/8/2013
	103.995,70
	Débito

	24/9/2013
	       396,30
	Crédito

	2/10/2013
	    1.004,89
	Crédito

	18/10/2013
	       394,18
	Crédito

	4/11/2013
	    1.022,10
	Crédito

	20/11/2013
	       891,78
	Crédito

	20/11/2013
	       366,40
	Crédito

14.3.5.	Cofre credor: Fundo Nacional de Desenvolvimento da Educação.
14.3.6.	Encaminhamento: citação.
14.4.	Irregularidade 4: custeio com recursos do programa, de obrigações tributárias de responsabilidade do município.
14.4.1.	Evidências da irregularidade: documentos técnicos presentes nas peças 4 e 76.
14.4.2.	Norma infringida: art. 12, inciso III, item 'b', da Resolução CD/FNDE 48/2012.
14.4.3.	Débitos relacionados ao município de Jupi/PE:
	Data de ocorrência
	Valor histórico (R$) 

	24/9/2013
	   396,30

	2/10/2013
	1.004,89

	18/10/2013
	   394,18

	4/11/2013
	1.022,10

	20/11/2013
	   891,78

	20/11/2013
	   366,40

14.4.4.	Cofre credor: Fundo Nacional de Desenvolvimento da Educação.
14.4.5.	Responsável: município de Jupi/PE.
14.4.5.1.	Conduta: efetuar pagamentos de contribuições previdenciárias relativas a servidores municipais, sem comprovação de vínculo com o programa, com os recursos repassados.
14.4.5.2.	Nexo de causalidade: os dispêndios verificados causaram prejuízos aos objetivos do programa.
14.4.5.3.	Culpabilidade: não se aplica.
14.4.6.	Encaminhamento: citação.
15.	Em cumprimento ao pronunciamento da unidade (peça 84) , foram efetuadas as citações dos responsáveis, nos moldes adiante:
a)	 Celina Tenório de Brito Maciel - promovida a citação da responsável, conforme delineado adiante:
	Comunicação: Ofício 60655/2020-TCU/Seproc (peça 85) 
Data da Expedição: 13/11/2020
Data da Ciência: 19/11/2020 (peça 88) 
Nome Recebedor: Paulo Henrique M. Salgado
Observação: Ofício enviado para o endereço da responsável, conforme pesquisa de endereço no sistema da Receita Federal (peça 83) 
Fim do prazo para a defesa: 4/12/2020

b)	 município de Jupi/PE - promovida a citação do responsável, conforme delineado adiante:
	Comunicação: Ofício 16299/2021-TCU/Seproc (peça 99) 
Data da Expedição: 12/5/2021
Data da Ciência: 20/5/2021 (peça 100) 
Nome Recebedor: Alves da S. Bezerra
Observação: Ofício enviado para o endereço do responsável, conforme pesquisa de endereço na internet (peça 98) 
Fim do prazo para a defesa: 27/5/2021

16.	Conforme Despacho de Conclusão das Comunicações Processuais (peça 101) , informa-se que as providências inerentes às comunicações processuais foram concluídas.
17.	Transcorrido o prazo regimental, a responsável Celina Tenório de Brito Maciel apresentou defesa (peças 89 a 96) , e o município de Jupi/PE apresentou defesa (peça 102) , que serão analisadas na seção EXAME TÉCNICO.
ANÁLISE DOS PRESSUPOSTOS DE PROCEDIBILIDADE DA IN/TCU 71/2012
Avaliação de Viabilidade do Exercício do Contraditório e Ampla Defesa
18.	Verifica-se que não houve o transcurso de mais de dez anos desde o fato gerador sem que tenha havido a notificação da responsável pela autoridade administrativa federal competente (art. 6º, inciso II, c/c art. 19, da IN/TCU 71/2012, modificada pela IN/TCU 76/2016) , uma vez que o fato gerador da irregularidade sancionada ocorreu em 4/8/2015, haja vista que o vencimento do prazo para prestação de contas deu-se em 3/8/2015, e a responsável foi notificada sobre a irregularidade, pela autoridade administrativa competente, conforme abaixo:
18.1.	Celina Tenório de Brito Maciel, por meio do ofício acostado à peça 5, p. 1, recebido em 5/8/2015, conforme AR (peça 6, p. 1) .
Valor de Constituição da TCE
19.	Verifica-se, ainda, que o valor atualizado do débito apurado (sem juros) , em 1º/1/2017, é de R$ 271.510,76, portanto, superior ao limite mínimo de R$ 100.000,00, na forma estabelecida conforme os arts. 6º, inciso I, e 19, da IN/TCU 71/2012, modificada pela IN/TCU 76/2016.
OUTROS PROCESSOS/DÉBITOS NOS SISTEMAS DO TCU COM OS MESMOS RESPONSÁVEIS
20.	Informa-se que foi encontrado processo no Tribunal com um dos responsáveis:
	Responsável
	Processo

	Celina Tenório de Brito Maciel
	Processo 028.419/2014-6 (TCE, encerrado) 

21.	Informa-se que foi encontrado débito imputável a um dos responsáveis em outra TCE registrada no sistema e-TCE:
	Responsável
	TCE

	Celina Tenório de Brito Maciel
	3406/2019 (R$ 217.552,71) - Aguardando ajustes do instaurador

22.	A tomada de contas especial está, assim, devidamente constituída e em condição de ser instruída.
EXAME TÉCNICO
Da defesa da responsável Celina Tenório de Brito Maciel.
23.	A responsável Celina Tenório de Brito Maciel apresentou defesa, que passa a ser analisada em seguida:
24.	Argumento 1 (peça 89, p. 18-19 e peças 90 e 91) :
24.1.	A responsável apresenta o Parecer Conclusivo do Conselho de Acompanhamento e Controle Social (Cacs-FUNDEB) , que aprovou, sem ressalvas, a prestação de contas do PEJA/2013, o que comprovaria a regular aplicação dos recursos e a inexistência de quaisquer irregularidades.
25.	Análise do argumento 1: 
25.1.	Uma das irregularidades que motivou a citação da responsável foi a ausência do parecer do Conselho de Acompanhamento e Controle Social (Cacs-Fundeb) , na prestação de contas remetida à municipalidade.
25.2.	Considerando a documentação acostada aos autos, constituída do Parecer Conclusivo (peça 90) , que aprovou a execução do PEJA/2013, e da relação dos integrantes do Conselho de Acompanhamento e Controle Social (Cacs FUNDEB) , considera-se elidida essa irregularidade.
25.3.	Dessa forma, acolhem-se as alegações de defesa apresentadas.
26.	Argumento 2 (peça 89, p. 19-21) :
26.1.	A responsável alega que teve dificuldades no envio da prestação de contas, por meio do processamento online, posto que teve seu acesso ao sistema SIGPC bloqueado, após a mudança da gestão municipal, ocorrida em 2017.
26.2.	Afirma que deixou todos os documentos originais na sede institucional da Prefeitura de Jupi/PE, para a devida prestação de contas pelo seu sucessor, e solicitou o envio da prestação de contas em 15/1/2019, em 12/9/2019 e em 18/9/2019 (peça 29) .
26.3.	Esclarece que o Prefeito que a sucedeu, embora dispusesse de condições materiais para prestar contas, somente cumpriu com o seu encargo em 21/11/2019 (peça 65, p. 3-10) .
26.4.	Informa que somente tomou conhecimento da ausência do Parecer Conclusivo do Conselho de Acompanhamento e Controle Social por ocasião de sua citação, e tomou as providências para que o referido documento fosse inserido no SIGPC, pelo atual Prefeito, uma vez que seu acesso ao sistema se encontra bloqueado.
27.	Análise do argumento 2: 
27.1.	Não assiste razão à responsável quando afirma ter dificuldades para enviar a prestação de contas, uma vez que seu acesso ao sistema se encontrava bloqueado, após a mudança de gestão ocorrida em 2017. Tal alegação não procede, pois o prazo limite para o envio da prestação de contas do PEJA/2013 se encerrou em 3/8/2015, ainda durante a gestão da responsável, e antes da transição de mandato, que supostamente ocorreu em 2017.
27.2.	As dificuldades posteriores enfrentadas pela responsável decorreram unicamente de sua omissão em prestar contas no prazo devido, não cabendo imputar eventuais atrasos ou omissões ao seu sucessor.
27.3.	Dessa forma, rejeitam-se as alegações de defesa apresentadas.
28.	Argumento 3 (peça 89, p. 22-25) :
28.1.	A responsável alega que a prestação de contas apresentada comprova a boa e regular aplicação das verbas do programa, com a descrição dos itens previstos e com os valores destinados para cumprimento do objeto e objetivos do programa.
28.2.	Afirma que todos os comprovantes de despesa identificam os beneficiários, bem como os objetivos das transferências (peças 32 a 56) .
29.	Análise do argumento 3: 
29.1.	Constata-se que a responsável já havia encaminhado uma série de documentos (peças 32 a 56) que, conjugados com os lançamentos registrados no extrato da conta específica do programa (peça 4) , foi possível construir a tabela constante do Anexo a essa instrução.
29.2.	Dessa análise, foi possível verificar uma correlação entre quase todos os documentos de despesa enviados e os lançamentos em extrato bancário, exceto o desembolso ocorrido em 31/7/2013, no valor de R$ 7.954,56 (peça 4, p. 1) , em que não houve o encaminhamento do respectivo documento comprobatório dessa despesa.
29.3.	Verifica-se ainda que as despesas englobaram a aquisição de material escolar, o pagamento de pessoal da Secretaria Municipal de Educação alocado na Educação de Jovens e Adultos (EJA) , e a prestação de serviço de transporte escolar.
29.4.	O art. 70, da Lei 9.394/1996 estabelece as despesas que se enquadrariam como de manutenção e desenvolvimento do ensino, nos seguintes termos:
Art. 70.		Considerar-se-ão como de manutenção e desenvolvimento do ensino as despesas realizadas com vistas à consecução dos objetivos básicos das instituições educacionais de todos os níveis, compreendendo as que se destinam a:
I - remuneração e aperfeiçoamento do pessoal docente e demais profissionais da educação;
II - aquisição, manutenção, construção e conservação de instalações e equipamentos necessários ao ensino;
III - uso e manutenção de bens e serviços vinculados ao ensino;
IV - levantamentos estatísticos, estudos e pesquisas visando precipuamente ao aprimoramento da qualidade e à expansão do ensino;
V - realização de atividades-meio necessárias ao funcionamento dos sistemas de ensino;
VI - concessão de bolsas de estudo a alunos de escolas públicas e privadas;
VII - amortização e custeio de operações de crédito destinadas a atender ao disposto nos incisos deste artigo;
VIII - aquisição de material didático-escolar e manutenção de programas de transporte escolar.
29.5.	Constata-se que todas as despesas comprovadas se enquadram como de manutenção e desenvolvimento do ensino, nos termos do art. 70, da Lei 9.394/1996, restando pendente apenas o desembolso ocorrido em 31/7/2013, no valor de R$ 7.954,56, em que não houve comprovação mediante documentação comprobatória.
29.6.	Dessa forma, acolhem-se parcialmente as alegações de defesa apresentadas.
30.	Argumento 4 (peça 89, p. 25-28) :
30.1.	A responsável alega que, conforme resultados do Censo Escolar do Instituto Nacional de Estudos e Pesquisas Educacionais Anísio Teixeira - INEP (peças 95 e 96) , referentes a matrículas na educação básica, no exercício 2013, nas escolas com Educação de Jovens e Adultos, no município de Jupi/PE, o número de novos alunos do PEJA, no período considerado, correspondeu a 53 novas matrículas.
30.2.	Esclarece que, de acordo com o extrato de informações da sinopse estatística da educação básica do Censo Escolar do INEP (matrículas presenciais da rede pública municipal) , no exercício de 2012, foram declaradas 334 matrículas no PEJA, e no exercício de 2013, foram declaradas 387 matrículas no PEJA, indicando que houve um aumento de 53 novos alunos em relação ao saldo de 2012, o que representa um alcance de 112,77% da meta física estabelecida.
31.	Análise do argumento 4: 
31.1.	A responsável apresenta informações que contrastam com as registradas pela Secretaria de Educação Básica - SEB/MEC, incorporadas na Nota Técnica 154/2020 (peça 77) , conforme tabela a seguir:
	Fonte
	Matrículas em 2012
	Matrículas em 2013
	Novos alunos
	Resultado

	FNDE
	334
	343
	9
	19%

	Responsável
	334
	387
	53
	112,77%

31.2.	A SEB/MEC informa que seus dados foram extraídos de 'Inep/Deed/MEC', enquanto que a responsável informa que seus dados foram obtidos do Censo Escolar/INEP, do sítio www.qedu.org.br, e anexa telas de consulta para corroborar as suas alegações (peças 95 e 96) .
31.3.	No entanto, não se vislumbra que tais dados informados pela responsável possam ser aceitos para fins de comprovação do cumprimento da meta definida no PEJA/2013, uma vez que não se tratam de dados oficiais, como as utilizadas pela SEB/MEC, obtidas do INEP.
31.4.	Dessa forma, considera-se não elidida a irregularidade referente ao descumprimento parcial da meta física do programa, no exercício considerado, que apontou um resultado de 19%.
31.5.	A despeito da SEB/MEC e o FNDE entenderem que esse percentual importa em reprovação do programa e glosa integral dos recursos despendidos, entende-se razoável glosar apenas o valor correspondente ao não cumprimento da meta pactuada, ou seja, 81% dos recursos desembolsados, considerando-se os valores mais recentes, por ser mais benéfico à responsável.
31.6.	Considerando que o total dos dispêndios no âmbito do PEJA/2013 alcançou o total de R$ 80.128,33, o débito correspondente a 81% da meta não atingida equivalerá a R$ 64.903,95, e será composta dos seguintes valores:
	Data de ocorrência
	Valor histórico (R$) 

	31/7/2013
	7.954,56

	29/8/2013
	2.529,62

	4/9/2013
	2.754,75

	11/9/2013
	5.348,81

	30/9/2013
	4.359,68

	10/10/2013
	1.526,75

	11/10/2013
	7.354,59

	30/10/2013
	4.040,14

	11/11/2013
	7.354,59

	28/11/2013
	4.770,52

	11/12/2013
	7.020,28

	11/12/2013
	1.594,14

	27/12/2013
	4.011,59

	30/12/2013
	4.283,93

31.7.	Dessa forma, rejeitam-se as alegações de defesa apresentadas.
32.	Da análise procedida acima, verifica-se que os argumentos de defesa apresentadas pela responsável Celina Tenório de Brito Maciel não foram suficientes para elidir integralmente as irregularidades pelas quais está sendo responsabilizada, de forma que devem ser parcialmente acolhidos.
33.	Não há elementos para que se possa efetivamente aferir e reconhecer a ocorrência de boa-fé na conduta de Celina Tenório de Brito Maciel, podendo este Tribunal, desde logo, proferir o julgamento de mérito pela irregularidade das contas, conforme os termos dos §§ 2º e 6º do art. 202 do Regimento Interno do TCU, condenando-se a responsável ao débito apurado e aplicando-lhe a multa prevista no art. 57, da Lei 8.443/1992.
Da defesa do município de Jupi/PE.
34.	O município de Jupi/PE apresentou defesa, que passa a ser analisada em seguida:
35.	Argumento (peça 102) :
35.1.	O atual Prefeito de Jupi/PE alega que o prazo para prestação de contas do PEJA/2013 se encerrou em 3/8/2015, ainda durante a gestão da responsável pela execução dos recursos, e considerando não ter localizado os documentos necessários para prestação de contas nos arquivos da Prefeitura, notificou a ex-gestora para apresentar justificativas, cuja resposta anexou à sua defesa.
36.	Análise do argumento: 
36.1.	Verifica-se que a resposta anexada à defesa do município de Jupi/PE se constitui basicamente da mesma defesa apresentada pela responsável Celina Tenório de Brito Maciel e analisada nos termos dos itens 24 a 33, desta instrução.
36.2.	No entanto, verifica-se uma série de comprovantes de despesa que não foram anexadas na resposta do município de Jupi/PE, mas que se encontram junto à defesa da responsável Celina Tenório de Brito Maciel e que comprovam os dispêndios não justificados e imputados à municipalidade, e que tratam de recolhimento da contribuição previdenciária de servidores alocados na Educação de Jovens e Adultos (peças 38, 39, 43, 44, 47 e 48) , conforme a seguir demonstrado:
	Data de ocorrência
	Valor histórico (R$) 
	Localização

	24/9/2013
	   396,30
	peça 44

	2/10/2013
	1.004,89
	peça 38

	18/10/2013
	   394,18
	peça 39

	4/11/2013
	1.022,10
	peça 47

	20/11/2013
	   891,78
	peça 48

	20/11/2013
	   366,40
	peça 43

36.3.	Dessa forma, acolhem-se as alegações de defesa apresentadas.
37.	Da análise procedida acima, verifica-se que os argumentos de defesa apresentadas pelo município de Jupi/PE foram suficientes para elidir integralmente a irregularidade pela qual está sendo responsabilizado, de forma que devem ser acolhidos.
38.	Por outro lado, cumpre relembrar que a presente tomada de contas especial foi instaurada em razão da omissão na prestação de contas do Programa de Apoio aos Sistemas de Ensino para Atendimento de Jovens e Adultos (PEJA) , no exercício de 2013, cujo prazo encerrou-se em 3/8/2015, e que, em razão disso, a responsável foi chamada em audiência referente à irregularidade 'não cumprimento do prazo originalmente estipulado para prestação de contas do Programa de Apoio aos Sistemas de Ensino para Atendimento de Jovens e Adultos (Peja) , cujo prazo encerrou-se em 3/8/2015', nos termos da instrução de peça 19.
39.	Em relação à irregularidade objeto da audiência, a responsável apresentou argumento, em sua defesa de peça 28, semelhante ao que foi apresentado em sua última defesa (peça 89) , e devidamente analisada nos termos do item 27, desta instrução, que foi rejeitada.
40.	Cumpre ainda esclarecer que a apresentação da prestação de contas extemporânea ocorreu em 21/11/2019 (peça 103) , pelo Prefeito sucessor, posteriormente à ciência de sua audiência, que ocorreu em 20/9/2019 (peça 23) .
41.	Nesse ponto, o Tribunal entende que a citação pelo TCU é o marco temporal a partir do qual a apresentação da prestação de contas não descaracteriza a omissão (Acórdão 4816/2017-TCU-Segunda Câmara, Relatora Ministra Ana Arraes) .
42.	No caso concreto, a prestação de contas ocorreu posteriormente à citação e audiência da responsável, circunstância que caracterizou a omissão na prestação de contas do PEJA/2013.
43.	Dessa forma, a responsável não logrou justificar o não cumprimento do prazo originalmente estipulado para prestação de contas do Programa de Apoio aos Sistemas de Ensino para Atendimento de Jovens e Adultos (PEJA) , cujo prazo encerrou-se em 3/8/2015, o que impõe a aplicação da multa prevista no art.  58, inciso I, da Lei 8.443/1992.
PRESCRIÇÃO DA PRETENSÃO PUNITIVA
44.	Vale ressaltar que a pretensão punitiva do TCU, conforme Acórdão 1441/2016-TCU-Plenário, Relator Ministro Benjamin Zymler, que uniformizou a jurisprudência acerca dessa questão, subordina-se ao prazo geral de prescrição indicado no art. 205, do Código Civil, que é de dez anos, contado da data de ocorrência da irregularidade sancionada, nos termos do art. 189, do Código Civil, sendo este prazo interrompido pelo ato que ordenar a citação, a audiência ou a oitiva da responsável.
45.	No caso em exame, não ocorreu a prescrição, uma vez que a irregularidade sancionada ocorreu ao longo do exercício de 2013, e o ato de ordenação da citação ocorreu em 4/11/2020.
CONCLUSÃO
46.	Em face da análise promovida na seção 'Exame Técnico', propõe-se rejeitar as alegações de defesa de Celina Tenório de Brito Maciel, uma vez que não foram suficientes para sanar integralmente as irregularidades a ela atribuídas e nem afastar o débito apurado. Ademais, inexistem nos autos elementos que demonstrem a boa-fé da responsável ou a ocorrência de outras excludentes de culpabilidade.
47.	Verifica-se também que não houve a prescrição da pretensão punitiva, conforme análise já realizada.
48.	Tendo em vista que não constam dos autos elementos que permitam reconhecer a boa-fé da responsável Celina Tenório de Brito Maciel, sugere-se que as suas contas sejam julgadas irregulares, nos termos do art. 202, § 6º, do Regimento Interno do TCU, com a imputação do débito atualizado monetariamente e acrescido de juros de mora, nos termos do art. 202, § 1º, do Regimento Interno do TCU, descontado o valor eventualmente recolhido, com a aplicação das multas previstas no art. 57 e 58, inciso I, da Lei 8.443/1992.
49.	Por fim, como as alegações de defesa do município de Jupi/PE foram suficientes para sanar integralmente a irregularidade a ele atribuída e afastar o débito apurado, devem suas contas serem julgadas regulares com ressalvas e quitação.
PROPOSTA DE ENCAMINHAMENTO
50.	Diante do exposto, submetemos os autos à consideração superior, propondo ao Tribunal:
a)	acolher as alegações de defesa apresentadas pelo município de Jupi/PE (CNPJ 10.140.978/0001-02) ;
b)	julgar regulares com ressalvas, nos termos dos arts. 1º, inciso I, 16, inciso I, 17 e 23, inciso I, da Lei 8.443/1992, as contas do município de Jupi/PE (CNPJ 10.140.978/0001-02) , dandolhe quitação plena;
c)	rejeitar parcialmente as alegações de defesa apresentadas pela responsável Celina Tenório de Brito Maciel (CPF XXX.746.544-XX) ;
d)	julgar irregulares, nos termos dos arts. 1º, inciso I, 16, inciso III, alíneas 'a', 'b' e 'c', da Lei 8.443/1992, c/c os arts. 19 e 23, inciso III, da mesma Lei, as contas da responsável Celina Tenório de Brito Maciel (CPF XXX.746.544-XX) , condenando-a ao pagamento das importâncias a seguir especificadas, atualizadas monetariamente e acrescidas dos juros de mora, calculadas a partir das datas discriminadas até a data da efetiva quitação do débito, fixando-lhe o prazo de quinze dias, para que comprove, perante o Tribunal, o recolhimento das referidas quantias aos cofres do Fundo Nacional de Desenvolvimento da Educação, nos termos do art. 23, inciso III, alínea 'a', da citada lei, c/c o art. 214, inciso III, alínea 'a', do Regimento Interno do TCU.
		Débitos relacionados à responsável Celina Tenório de Brito Maciel (CPF 095.746.54400) :
	Data de ocorrência
	Valor histórico (R$) 

	31/7/2013
	7.954,56

	29/8/2013
	2.529,62

	4/9/2013
	2.754,75

	11/9/2013
	5.348,81

	30/9/2013
	4.359,68

	10/10/2013
	1.526,75

	11/10/2013
	7.354,59

	30/10/2013
	4.040,14

	11/11/2013
	7.354,59

	28/11/2013
	4.770,52

	11/12/2013
	7.020,28

	11/12/2013
	1.594,14

	27/12/2013
	4.011,59

	30/12/2013
	4.283,93

e)	aplicar à responsável Celina Tenório de Brito Maciel (CPF XXX.746.544-XX) , a multa prevista no art. 57, da Lei 8.443/1992, c/c o art. 267, do Regimento Interno do TCU, fixando-lhe o prazo de quinze dias, a contar da notificação, para que comprove, perante o Tribunal (art. 214, inciso III, alínea 'a', do Regimento Interno do TCU) , o recolhimento da dívida aos cofres do Tesouro Nacional, atualizada monetariamente desde a data do acórdão que vier a ser proferido por este Tribunal até a data do efetivo recolhimento, se paga após o vencimento, na forma da legislação em vigor;
f)	aplicar à responsável Celina Tenório de Brito Maciel (CPF XXX.746.544-XX) , a multa prevista no art. 58, inciso I, da Lei 8.443/1992, c/c o art. 268, inciso I, do Regimento Interno do TCU, fixando-lhe o prazo de quinze dias, a contar da notificação, para que comprove, perante o Tribunal (art. 214, inciso III, alínea 'a', do Regimento Interno do TCU) , o recolhimento da dívida aos cofres do Tesouro Nacional, atualizada monetariamente desde a data do acórdão que vier a ser proferido por este Tribunal até a data do efetivo recolhimento, se paga após o vencimento, na forma da legislação em vigor;
g)	autorizar, desde logo, a cobrança judicial das dívidas, caso não atendida a notificação, na forma do disposto no art. 28, inciso II, da Lei 8.443/1992;
h)	autorizar também, desde logo, se requerido, com fundamento no art. 26, da Lei 8.443/1992, c/c o art. 217, §§ 1º e 2º, do Regimento Interno do TCU, o parcelamento das dívidas em até 36 parcelas, incidindo, sobre cada parcela, corrigida monetariamente, os correspondentes acréscimos legais, fixando-lhe o prazo de quinze dias, a contar do recebimento da notificação, para comprovar, perante o Tribunal, o recolhimento da primeira parcela, e de trinta dias, a contar da parcela anterior, para comprovar o recolhimento das demais parcelas, devendo incidir, sobre cada valor mensal, atualizado monetariamente, os juros de mora devidos, no caso do débito, na forma prevista na legislação em vigor, alertando a responsável de que a falta de comprovação do recolhimento de qualquer parcela importará o vencimento antecipado do saldo devedor, nos termos do § 2º do art. 217 do Regimento Interno deste Tribunal;
i)	enviar cópia do Acórdão a ser prolatado à Procuradoria da República no Estado de Pernambuco, nos termos do § 3º do art. 16 da Lei 8.443/1992, c/c o § 7º do art. 209 do Regimento Interno do TCU, para adoção das medidas cabíveis;
j)	enviar cópia do Acórdão que vier a ser proferido ao Fundo Nacional de Desenvolvimento da Educação e aos responsáveis, para ciência;
k)	informar à Procuradoria da República no Estado de Pernambuco, ao Fundo Nacional de Desenvolvimento da Educação e aos responsáveis que a presente deliberação, acompanhada do Relatório e do Voto que a fundamenta, está disponível para a consulta no endereço www.tcu.gov.br/acordaos, além de esclarecer que, caso requerido, o TCU poderá fornecer sem custos as correspondentes cópias, de forma impressa; e
l)	informar à Procuradoria da República no Estado de Pernambuco que, nos termos do parágrafo único do art. 62 da Resolução TCU 259/2014, os procuradores e membros do Ministério Público credenciados nesta Corte podem acessar os presentes autos de forma eletrônica e automática, ressalvados apenas os casos de eventuais peças classificadas como sigilosas, as quais requerem solicitação formal."
	
	É o relatório.

Jamerson Luiggi Vila Nova Mendes (37796/OAB-PE), Walles Henrique de Oliveira Couto (24224/OAB-PE) e outros, representando Celina Tenório de Brito Maciel.

Procurador Júlio Marcelo de Oliveira.

TOMADA DE CONTAS ESPECIAL. OMISSÃO NO DEVER DE PRESTAR CONTAS. CITAÇÃO. APRESENTAÇÃO INTEMPESTIVA DA PRESTAÇÃO DE CONTAS. IMPUGNAÇÃO PARCIAL DAS DESPESAS. ACOLHIMENTO DAS ALEGAÇÕES DE DEFESA DO MUNICÍPIO. CONTAS REGULARES. REJEIÇÃO PARCIAL DAS ALEGAÇÕES DE DEFESA DA RESPONSÁVEL. CONTAS IRREGULARES. DÉBITO. MULTA.

TOMADA DE CONTAS ESPECIAL (TCE)

Secretaria de Controle Externo de Tomada de Contas Especial (SecexTCE).

Em exame tomada de contas especial instaurada pelo Fundo Nacional de Desenvolvimento da Educação (FNDE) , em desfavor de Celina Tenório de Brito Maciel, Prefeita do Município de Jupi/PE no período de 1º/1/2013 a 31/12/2016, em razão da omissão no dever de prestar contas dos recursos recebidos por força do Programa de Apoio aos Sistemas de Ensino para Atendimento de Jovens e Adultos (PEJA) , no exercício de 2013, cujo prazo encerrou-se em 3/8/2015.
2.	Os recursos repassados pelo FNDE ao município de Jupi/PE, no âmbito do Programa de Apoio aos Sistemas de Ensino para Atendimento de Jovens e Adultos (PEJA) - exercício 2013, totalizaram R$ 207.991,40 (peça 3) .
3.	Após a regular audiência e citação dos responsáveis identificados, foram apresentadas as competentes alegações de defesa e razões de justificativas. Ato contínuo, o FNDE encaminhou o Ofício 198/2020 (peça 65) , informando que foi apresentada documentação, a título de prestação de contas intempestiva do PEJA/2013. Posteriormente, o FNDE encaminhou ao TCU a Nota Técnica 1994300/2020 (peça 76) e a Nota Técnica 154/2020 (peça 77) , contendo análise da respectiva prestação de contas.
4.	Em instrução de peça 80, a Secretaria de Controle Externo de Tomada de Contas Especial (SecexTCE) avaliou os documentos constantes nos autos e concluiu pela necessidade de realização de nova citação ante as seguintes irregularidades:
4.1.	Irregularidade 1: ausência do parecer do Conselho de Acompanhamento e Controle Social (Cacs-Fundeb) na prestação de contas remetida à municipalidade;
4.2.	Irregularidade 2: realização de transferências bancárias na conta corrente específica com destinação desconhecida;
4.3.	Irregularidade 3: descumprimento parcial da meta física do programa, no exercício considerado; e 
4.4.	Irregularidade 4: custeio com recursos do programa, de obrigações tributárias de responsabilidade do município.
5.	Transcorrido o prazo regimental, a responsável Celina Tenório de Brito Maciel apresentou defesa (peças 89 a 96) , assim como o município de Jupi/PE (peça 102) , as quais foram analisadas pela SecexTCE, que propôs, no essencial, acolher as alegações de defesa apresentadas pela municipalidade e julgar regulares suas contas; rejeitar parcialmente as alegações de defesa apresentadas pela Sra. Celina Tenório de Brito Maciel, julgar irregulares as suas contas, condená-la em débito e lhe aplicar multa.
6.	Acompanho as conclusões e encaminhamentos sugeridos pela SecexTCE, cujos fundamentos adoto como minhas razões de decidir, os quais também contaram com a anuência do Ministério Público junto ao TCU (MPTCU) , sem prejuízo dos breves comentários que faço a seguir, sobre os pontos que considero de maior relevância para serem abordados.
7.	A responsável alega que teve dificuldades no envio da prestação de contas, por meio do processamento online, posto que teve seu acesso ao sistema SIGPC bloqueado, após a mudança da gestão municipal, ocorrida em 2017. Contudo, afirma que deixou todos os documentos originais na sede institucional da Prefeitura de Jupi/PE, para a devida prestação de contas pelo seu sucessor, o qual somente cumpriu com tal encargo em 21/11/2019 (peça 65, p. 3-10) .
8.	Na mesma linha da unidade técnica, entendo que tal alegação não procede, pois o prazo limite para o envio da prestação de contas do PEJA/2013 se encerrou em 3/8/2015, ainda durante a gestão da responsável, e antes da transição de mandato, que supostamente ocorreu em 2017.
9.	Assim, as dificuldades posteriores enfrentadas pela responsável decorreram unicamente de sua omissão em prestar contas no prazo devido, não cabendo imputar eventuais atrasos ou omissões ao seu sucessor. Desse modo, considerando que as contas foram prestadas intempestivamente e que o atraso decorreu de sua omissão, acompanho o encaminhamento proposto pela área técnica do TCU para aplicar à responsável a multa prevista no art. 58 da Lei 8.443/1992.
10.	Em relação aos comprovantes de pagamento então apresentados, o auditor da SecexTCE verificou que são aptos a comprovar parte das despesas realizadas. A primeira parte das despesas comprovadas se enquadra como de manutenção e desenvolvimento do ensino, nos termos do art. 70 da Lei 9.394/1996, restando pendente o desembolso ocorrido em 31/7/2013, no valor de R$ 7.954,56, em que não houve comprovação mediante documentação comprobatória.
11.	Os documentos trazidos pela defendente ainda comprovaram os dispêndios que tratavam de recolhimento da contribuição previdenciária de servidores alocados na Educação de Jovens e Adultos (peças 38, 39, 43, 44, 47 e 48) , cujos débitos haviam sido imputados integralmente à municipalidade. Por tal razão, considerou-se elidido o débito imputado ao Município de Jupi/PE.
12.	Por outro lado, considerou-se não elidida a irregularidade referente ao descumprimento parcial da meta física do programa, no exercício considerado, que apontou um resultado de 19%.
13.	A despeito de a Secretaria de Educação Básica - SEB/MEC e o FNDE entenderem que esse percentual importa em reprovação do programa e glosa integral dos recursos despendidos, entende-se razoável glosar apenas o valor correspondente ao não cumprimento da meta pactuada, ou seja, 81% dos recursos desembolsados, considerando-se os valores mais recentes, por ser mais benéfico à responsável.
14.	Destarte, considerando que o total dos dispêndios no âmbito do PEJA/2013 alcançou o total de R$ 80.128,33, o débito correspondente a 81% da meta não atingida equivalerá a R$ 64.903,95.
15.       Por fim, cabe registrar que a responsável colacionou à peça 113 dos autos memorial que, basicamente, repisa aspectos já constantes nas alegações de defesa apresentadas, e que, por isso, foram avaliados nas instruções da unidade técnica e do MPTCU, razão pela qual considero que não alteram as presentes conclusões.
	Ante o exposto, acompanhando os posicionamentos uniformes da SecexTCE e do MPTCU, VOTO por que este Colegiado aprove a minuta de acórdão que ora submeto à apreciação.
TCU, Sala das Sessões, em 26 de abril de 2022.
Ministro JOÃO AUGUSTO RIBEIRO NARDES 
Relator